【裁判字號】    95,易,60
【裁判日期】    950412
【裁判案由】    傷害等
【裁判全文】
臺灣基隆地方法院刑事判決                95年度易字第60號
公  訴  人  臺灣基隆地方法院檢察署檢察官
被      告  甲○○
            庚○○
上列被告因傷害等案件，經檢察官提起公訴（94年度偵字第4165
號），本院判決如下：
    主  文
甲○○損壞他人之磚牆足以生損害於他人，處拘役貳拾日，如易
科罰金，以佰元折算壹日。
庚○○傷害人之身體，處拘役拾日，如易科罰金，以佰元折
算壹日。
    事  實
一、緣門牌號碼「基隆市○○區○○路90號」之建物1 棟（以下
    簡稱系爭建物）本係乙○○所有，嗣則由乙○○之子周正信
    與甲○○訂立承攬契約（以下簡稱系爭契約），委請甲○○
    負責承攬系爭建物拆除暨新建工程（以下簡稱系爭承攬工程
    ）；乃甲○○猶未按諸契約本旨完成施工，上開契約旋遭乙○○暨其家人為終止主張，茲因雙方對契約之終止尚有認知
    差距，遂每因承攬工程餘款請領等事宜而勃谿迭起。民國94
    年4 月11日中午時分，受僱於甲○○之戊○○（由本院另行
    審結）因故查悉乙○○在拒絕給付彼方認知所得請領工程餘
    款之情形下，業已重新委請工人在上址施工，遂趕往甲○○
    住處通報上情，嗣甲○○偕同戊○○趕赴上址，果見系爭建
    物庭院範圍業經其他工人新砌磚牆1 座，甲○○一時憤懣，
    遂與乙○○暨乙○○之女丙○○再起齟齬，並因而萌生損壞
    他人之物之故意，隨手抄起放置在庭院之沙鏟1 只，藉以揮
    打上開新砌磚牆1 座，致該磚牆倒地不堪使用，藉此方式損
    壞上開磚牆，使之喪失原有妨閑效用。未幾，甲○○之妻庚○○亦攜雨傘趕至上址，見其夫甲○○在人數上居於下風，
    為對甲○○施以臂助，遂萌生傷害人身體之故意，持已收攏
    之雨傘由上往下朝乙○○及丙○○之所在揮打，上開雨傘並
    因庚○○施力過當致其傘面突然外張，其傘骨並因而刮傷丙○○之嘴角，使丙○○受有嘴部輕微擦傷及腫痛之傷害。
二、案經被害人乙○○、丙○○訴由臺灣基隆地方法院檢察署檢
    察官偵查起訴。
    理  由
壹、證據能力
一、告訴人乙○○、丙○○雖曾於檢察官偵查中多次到庭，然經
    本院遍核全卷，彼2 人於偵查中，概係以「告訴人」之身份
    而為陳述，兼以未見檢察官曾於彼2 人供前或供後告以偽證
    罪之處罰並命之具結，亦查無依法不得令彼2 人具結之情事
    ，則依刑事訴訟法第一百五十八條之三之規定，彼2 人於偵
    查中之所證，自屬絕對無證據能力，不得作為本案之證據。
二、本案除上開不具證據能力之告訴人乙○○、丙○○於偵查中
    之指訴，其餘經本院援引為認定事實之卷存證據資料（包括
    供述證據及非供述證據，參見下述），自各該卷證之形式觀
    察，核均無公務員違背法定程序所取得之情節；兼以本院審
    酌：1.被告甲○○、庚○○於檢察事務官詢問時、檢察官偵
    查中及本院審理時之歷次陳述，察其取供形式暨其供述內容
    ，顯然並未違反被告2 人之真意；2.被告以外之人於審判外
    所為陳述，亦查無「因與刑事訴訟法第一百五十九條之一、
    之二、之三等規定不符」，致不得援引為本案證據之事由；
    3.相關文書證據，亦同時具備刑事訴訟法第一百五十九條之
    四所定之「特信性文書」要件，因認上開證據資料，均有證
    據能力，而得作為本院認定事實之證據。
貳、事實認定
一、被告甲○○部分：
    上揭毀損事實，業據被告甲○○於本院審理時坦承在卷（本
    院95年3 月13日準備程序筆錄第2 頁、第3 頁；本院95年3
    月29日審判筆錄第11頁），核與證人即告訴人乙○○、丙○○於檢察事務官詢問及本院審理時到庭證述之情節相符，並
    有磚牆倒地之照片5 張在卷可考（94年度發查字第283 號偵
    查卷第21頁上方照片1 張；同卷第22-23 頁照片4 張），堪
    認被告甲○○於本院審理時之任意性自白，與事實相符，可
    以採信。
二、被告庚○○部分：
    訊之被告庚○○固不否認曾攜帶雨傘尾隨其夫即被告甲○○
    至上址查看等事實，惟矢口否認有何傷害犯行，辯稱：伊並
    非故意持傘傷害告訴人丙○○之身體；當日，伊見戊○○造
    訪並向甲○○抱怨告訴人業已另覓工人施工，遂撐傘（當時
    ，正在下雨）步行以尾隨甲○○前往上址查看；又伊步抵上
    址並進入系爭建物庭院遮雨棚範圍，旋將雨傘收攏並以右手
    直舉（向上直舉），乃甫行經告訴人丙○○面前，告訴人丙○○即莫名聲稱「伊要打她」，隨後，更莫名出手與伊搶奪
    雨傘，是伊手持雨傘傘面才會突然外張，並因而不小心傷及
    告訴人丙○○之嘴角云云。經查：被告庚○○持雨傘由上往
    下朝乙○○及丙○○之所在揮打，上開雨傘並因施力過當致
    其傘面突然外張，其傘骨乃因而刮傷告訴人丙○○之嘴角，
    使告訴人丙○○受有嘴部輕微擦傷及腫痛之傷害等事實，除
    據證人即告訴人丙○○於檢察事務官詢問及本院審理時到庭
    證述歷歷，核其指證情節，並與證人即告訴人乙○○於本院
    審理時（本院95年3 月29日審判筆錄第4-5 頁）、證人己○○於檢察官偵查中（94年度他字第372 號偵查卷第27頁）結
    證之內容相符，且有臺灣礦工醫院94年4 月11日診斷證明書
    正本1 紙（94年度發查字第283 號偵查卷第19頁）、臺灣礦
    工醫院急診病歷1 份（94年度發查字第283 號偵查卷第5-6
    頁）及告訴人丙○○受傷照片2 張（同上卷第24頁）在卷可
    稽。茲被告庚○○雖迭以前情置辯，然本院首觀被告庚○○
    所指「是告訴人丙○○突然回身與伊搶傘」之情節，實已顯
    與常理乖違；蓋告訴人丙○○斯時，既正為被告甲○○損壞
    磚牆之行為，而與被告甲○○互有爭執，則倘非被告庚○○
    之言行舉止確實惹人注目，諒告訴人丙○○亦不至在被告庚○○甫步抵現場之初，即將其注意力轉移至被告庚○○之手
    持雨傘，遑論進而在毫無緣由之情形下，莫名出手與被告庚○○爭奪雨傘，此觀諸與被告庚○○有夫妻關係之被告甲○○陳稱：我與乙○○理論時，突然聽到我太太喊「阿焜，小
    心點」，這時我才注意我太太已經到場等語（本院95年3 月
    13日準備程序筆錄第4 頁）益明。其次，被告庚○○所指「
    進入系爭建物庭院遮雨棚範圍後，即將雨傘收攏並以右手直
    舉（向上直舉）」之行止，自客觀以言，亦與一般人持拿已
    收攏雨傘之方式（自然垂握）大相逕庭，而已足可啟人疑竇
    ，兼以被告庚○○不斷強調其當時「一手抱孫，一手持傘」
    ，則倘非別有居心，被告庚○○何以竟捨輕鬆簡便之一般握
    持姿勢不用，反改以違反人體力學且較為費力之方式，將已
    經收攏之雨傘向上高舉在手？參之證人乙○○於本院審理時
    曾結稱略以：被告庚○○當時是撐雨傘（推其語意，證人乙○○所謂之「撐雨傘」，應係指被告庚○○高舉業經收攏雨
    傘之意）朝我們（即乙○○與丙○○）走過來，靠近我們時
    ，她雨傘朝我們筆直打下來；我認為她是故意，如果不小心
    ，怎會靠近我們時，雨傘就筆直打下來等語（本院95年3 月
    29日審判筆錄第5 頁），自尤足見被告庚○○所指「以右手
    直舉（向上高舉）業經收攏雨傘」之舉措，無非係其「持傘
    由上往下揮打」之前階段動作；且互核勾稽上情以觀，亦明
    顯可見告訴人丙○○之所以將注意力轉移至被告庚○○之手
    持雨傘，當係肇始於被告庚○○持傘由上往下揮打之行徑。
    至證人即告訴人丙○○固因時隔甚久暨事發倉促，而未能鉅
    細靡遺描述案發細節，惟被告庚○○手持雨傘，其傘面曾於
    揮打過程中突然外張乙節，業據證人丙○○到庭證稱：我只
    有注意到他用雨傘朝我揮時，傘面因施力過大，而呈現不正
    常的倒翻現象等語（本院95年3 月29日審判筆錄第10頁）明
    確；且被告庚○○亦不否認其手持雨傘傘面確曾在混亂中突
    然外張之事實；佐以告訴人丙○○、被告庚○○身高相彷（
    告訴人丙○○身高158 公分、本院95年3 月29日審判筆錄第
    10頁；被告庚○○身高160 公分、同上筆錄第14頁）暨告訴
    人丙○○所受「嘴部輕微擦傷及腫痛」之傷害，則告訴人丙○○證稱：被告庚○○揮打雨傘，致傘面突然外張遭傘骨劃
    傷嘴角等情節，顯然亦查無昧於事理或乖違之處，堪認告訴
    人丙○○於本案之所證，應係出於其個人之親身經歷，而尤
    非係虛設杜撰之詞可比。據此，因認被告庚○○辯稱沒有要
    打告訴人丙○○、不是故意傷害告訴人丙○○云云，核無足
    取。
三、綜上，本案事證明確，被告甲○○如事實欄所載之毀損犯行
    ；被告庚○○如事實欄所載之傷害犯行，均堪認定。
、論罪科刑
一、核被告甲○○所為，係犯刑法第三百五十四條之損壞他人器
    物罪。至被告庚○○之所為，則係犯刑法第二百七十七條第
    一項之傷害人身體罪。
二、起訴意旨雖認被告甲○○如本判決事實欄之所載，持沙鏟揮
    打新砌磚牆，致該磚牆倒地不堪使用之行為，併係以強暴方
    式使告訴人乙○○、丙○○心生畏懼，以達其恫嚇阻止告訴
    人乙○○繼續僱工施作之目的，而另涉犯刑法第三百零四條
    第一項之強制罪名云云。然查：
  1.按刑法第三百零四條第一項所稱之「強暴」者，乃以實力不
    法加諸他人之謂；惟所稱之「以實力加諸他人」，並不以直
    接施諸暴力於他人為必要，即屬間接施力於物體，而已足以
    影響於他人者，亦足當之。茲本案被告持沙鏟揮打新砌磚牆
    ，致該磚牆倒地不堪使用之行為，雖可評價為刑法第三百零
    四條第一項之強暴行為之實施，然按刑法第三百零四條之強
    制罪，主要係懲罰行為人以「強暴」、「脅迫」之方法，妨
    害他人意思決定之自由，故行為人除客觀上須有以「強暴」
    、「脅迫」為手段，以使人行無義務之事或妨害人行使權利
    之行為以外，主觀上亦應有妨害他人意思決定之犯意，始足
    當之；又「強暴」、「脅迫」，祇以所用之強脅手段足以妨
    害他人行使權利，或足使他人行無義務之事為以足，並非以
    被害人之自由意思完全受其壓制為必要，惟倘被害人之自由
    意思完全未受到壓制者，則行為人所實施之強暴、脅迫行為
    ，亦斷非本罪所欲規範處罰；換言之，行為人所藉由之「強
    暴」、「脅迫」外力行為，須使被害人內心之意思自由受到
    相當之影響；亦即，被害人之內心意思，因行為人之強脅行
    為，由「全然自由之狀態」，轉變成「半自由之狀態」；而
    所稱之「半自由之狀態」，乃指被害人遭遇行為人之強暴、
    脅迫時，雖尚能決定是否服從此一外力，但必須審慎衡量違
    背此一外力之後果（被害人必須審慎衡量違背此一外力所可
    能導致之不利），較之遵從該外力之後果而言，何者被害人
    較能承受，此時，被害人之內心意思即已進入「半自由之狀
    態」，而非「全然自由之狀態」可比；惟所稱之「半自由狀
    態」，與被害人僅係稍微受到影響，或被害人係基於息事寧
    人之態度而為退讓者迥異，倘被害人之自由意思僅係稍微受
    到影響，或被害人係基於息事寧人的態度而為退讓者，則因
    被害人之自由意思並未受到相當之影響（意思自由並非處於
    半自由之狀態），而仍不能成立本罪。至倘被害人之意思已
    因行為人之強脅行為而全然喪失者，則行為人之行為評價，
    自已進入剝奪人行動自由犯罪之階段，此自不待贅言！茲本
    案被告甲○○雖已著手於強暴行為之實施，然觀諸本案事發
    之客觀情狀，被告甲○○著手為強暴行為時之所思所想，應
    係意在洩濆，而非意在妨害告訴人行使權利（妨害告訴人另
    行鳩工為系爭承攬工程之施作）；蓋系爭建物乃告訴人乙○○所有，被告於前揭時、地持沙鏟揮打新砌磚牆之行為，縱
    能稍微阻滯或耽擱現場工程施作，然此對於告訴人另行鳩工
    為現場工程施作之權利，終不生任何影響，則自客觀以言，
    被告甲○○於毀損上開磚牆之時，其主觀上有無妨害告訴人
    意思決定之故意，已屬可疑！更何況，被告甲○○此一強暴
    行為，充其量亦僅使告訴人之自由意思受到些微影響，告訴
    人根本尚未陷於「必須審慎衡量違背此一外力之後果，較之
    遵從該外力之後果而言，何者其更能承受」之窘境；換言之
    ，告訴人根本尚未因被告之強暴行為，致其內心意思由「全
    然之自由狀態」轉變為「半自由之狀態」！既被告主觀上有
    無妨害告訴人意思之犯意，查有前述之合理可疑；而被告所
    實施之強暴行為，更未致告訴人之自由意思由「全然之自由
    狀態」轉變為「半自由之狀態」，徵諸上開說明，被告甲○○之所為，自因尚不該當刑法第三百零四條之構成要件，而
    不能論以本罪。
  2.至告訴人乙○○、丙○○固一再陳稱被告行止，已使渠等心
    生畏懼等語；惟按刑法第三百零五條之恐嚇罪，係指單純以
    將來加害生命、身體、自由、名譽、財產之事，恐嚇他人致
    生危害安全者而言，如對於他人之生命、身體等，以現實之
    強暴脅迫手段加以危害要挾，使人行無義務之事或妨害人行
    使權利，應構成刑法第三百零四條之強制罪，而非同法第三
    百零五條之恐嚇安全罪（最高法院72年度臺上字第5618號判
    例意旨參照）。茲本案被告甲○○既已經著手為強暴行為之
    實施，則其自顯非將來惡害之通知可比；換言之，被告甲○○此舉，就令當場使告訴人乙○○、丙○○心生畏懼，然其
    惡害既係存在於現在，而非將來，則徵諸前揭說明，本案被
    告甲○○之所為，自亦不能該當刑法第三百零五條所指之恐
    嚇罪名。併此說明。
  3.綜上研析，被告甲○○之所為，既與刑法第三百零四條之構
    成要件有間，本院本應就此為無罪之諭知，惟起訴意旨認被
    告甲○○此部分之所犯，與前揭毀損罪名有裁判上一罪之牽
    連關係，爰不就此另為無罪之諭知。
三、本院審酌被告甲○○、庚○○不圖以正當方式解決與告訴人
    間之工程糾紛，反動輒或損壞他人物品，或傷害他人身體以
    洩憤，顯見其行為控制力薄弱，兼以告訴人所受損害等一切
    情狀，分別量處如主文所示之刑，併分別諭知易科罰金之折
    算標準。
據上論斷，應依刑事訴訟法第二百九十九條第一項前段，刑法第
三百五十四條、第二百七十七條第一項、第四十一條第一項前段
，罰金罰鍰提高標準條例第一條前段、第二條，判決如主文。
本案經檢察官丁○○到庭執行職務。
中    華    民    國    95    年    4     月    12    日
                  刑事第三庭審判長法  官  王福康
                                  法  官  何怡穎
                                  法  官  王慧惠
以上正本證明與原本無異。
對於本件判決如有不服，應於收受送達後10日內，向本院提出上
訴書狀，上訴於臺灣高等法院，並按他造當事人之人數附具繕本
。
中    華    民    國    95    年    4     月    12    日
                                  書記官  王一芳
附錄論罪法條：
刑法第354條
毀棄、損壞前二條以外之他人之物或致令不堪用，足以生損害於
公眾或他人者，處2年以下有期徒刑、拘役或500元以下罰金。
刑法第277條第1項
傷害人之身體或健康者，處 3 年以下有期徒刑、拘役或 1 千元
以下罰金。


司法院資訊處製作；財團法人民間司法改革基金會備份。
